【裁判字號】    88,上更(一),334
【裁判日期】    890516
【裁判案由】    偽造文書
【裁判全文】
臺灣高等法院臺中分院刑事判決              民國八十八年度上更(一)字第三三四號
    上  訴  人  臺灣臺中地方法院檢察署檢察官
    上  訴  人
    即  被  告  己○○
    選任辯護人  張績寶
                張繼準
右上訴人等因被告偽造文書案件，不服臺灣台中地方法院中華民國八十六年七月十五
日第一審判決（民國八十六年度訴字第一三二八號，起訴案號：臺灣台中地方法院檢
察署民國八十五年度偵字第一九九一○號），提起上訴，經判決後由最高法院發回更
審，本院判決如左：
    主      文
原判決撤銷。
己○○連續行使偽造公文書，足以生損害於公眾及他人，處有期徒刑壹年。偽造之龍
井鄉農會代理龍井鄉公庫收稅稅戳壹顆及蓋在財政部臺灣省中區國稅局代收移送法院
滯納綜合所得稅款及財務罰款繳款書（單照編號Ｎ0000000號）上之收稅戳文
，均沒收。
    事      實
己○○係納稅義務人，本應依法繳納(一)財政部臺灣省中區國稅局代收移送法院滯納綜
合所得稅款及財務罰款繳款書（下稱國稅局繳款書）單照編號Ｎ0000000號上
所列之新台幣（下同）十四萬五千一百三十六元（本稅十二萬二千六百四十二元、滯
納金一萬八千三百九十六元、滯納利息四千零九十八元）；(二)國稅局繳款書單照編號
Ｎ0000000號上所列之二萬一千四百元；(三)財政部臺灣省中區國稅局財務案件
代收執行費用收據（下稱國稅局代收執行費用收據）單照號碼Ｌ○○一一九三號上所
列之八十二元；(四)國稅局代收執行費用收據單照號碼Ｌ○○一一九四號上所列之三百
五十四元等稅款。竟因無力繳納上開十四萬五千一百三十六元稅、罰款，遂意圖逃漏
稅捐，先於民國（下同）八十五年二月十三日十二時三十分許，持上開(二)(三)(四)之繳款
書及收據，向臺中縣龍井鄉農會龍泉分會（以下簡稱龍井鄉農會龍泉分會）繳納上開
三張單據所列之金額計二萬一千八百三十六元後，再持上開三張單據上所蓋用之「龍
井鄉農會代理龍井鄉公庫收稅之章」戳文（內含該農會經辦收費之人丁○○之章一枚
），於不詳時、地，利用不知情之人仿造偽刻同時含有上開二種內容之收稅證明稅戳
一顆，得手後，再蓋用於上開(一)之國稅局繳款書上，俟於八十五年四月初，財政部臺
灣省中區國稅局沙鹿稽徵所（下稱沙鹿稽徵所）因發現己○○未繳納此筆稅款予以通
知後，己○○即於同年四月間某日將蓋有偽造上開收稅戳文之國稅局繳款書影印一張
，寄送至該所，作為證明其已經繳交上開稅、罰款之證明，而以此詐術逃漏上開稅額
十二萬二千六百四十二元（公訴人誤為十四萬五千一百三十六元），足生損害於丁○○、龍井鄉農會龍泉分會及國稅局對繳納代理收繳稅、罰款之事務管理之正確性。嗣
於同年五月十八日，經財政部臺灣省中區國稅局台中分局向龍井鄉農會龍泉分會催收
上開十四萬五千一百三十六元稅、罰款時，丁○○等詳予比對稅戳戳文，感覺粗細不
一，始發現上情，乃報警處理，嗣於同年十月間烏日警察分局查證時，己○○並提出
該偽造之繳款書原本，用以主張其確有繳稅證明之用。案經法務部調查局台中縣調查
站函送及臺中縣警察局烏日分局報告臺灣臺中地方法院檢察署檢察官偵查起訴。
    理      由
一、訊據上訴人即被告（以下簡稱為被告）己○○坦承係上開稅款之納稅義務人及於
    前開時間有分別寄送上開(一)之國稅局繳款書影本予沙鹿稽征所與在烏日分局偵查
    時有提出該國稅局繳款書原本予該分局等事實不諱（見本院更(一)卷第二十二頁至
    第二十四頁），惟矢口否認有行使偽造公文書等犯行，辯稱：渠於八十五年二月
    十三日十二時餘確有至龍井鄉農會龍泉分會繳納上開(一)之稅款及罰款共十四萬五
    千一百三十六元，繳該筆款項後因錢不夠，始回家向渠母親陳林月霞拿了二萬餘
    元於同日十二時三十分許再去繳納上開(二)(三)(四)等款項，上開(一)之國稅局繳款書確
    係該農會承辦人收款後蓋給渠，並非渠所偽造云云。惟查右開犯罪事實迭據證人
    即龍井鄉農會龍泉分會之承辦人丁○○及辛○○等二人於警訊、調查站調查、檢
    察官偵查及本院審理時分別證述綦詳，並有蓋有上開偽造收稅戳文之單據一張在
    卷可稽（見偵查卷第十九頁）。至被告於本院前審雖辯稱繳款當天（即八十五年
    二月十三日）上午十一時十分許其係先向案外人黃淑慧借得十五萬元，於同日十
    二時十分許，先去繳納上開(一)之稅、罰款十四萬五千一百三十六元，因餘額不足
    繳納其餘款項，遂返家向其母陳林月霞借得二萬元，於同日十二時三十分許，再
    去繳納上開(二)(三)(四)之款項云云。但查上開四張稅單共應繳稅款十六萬六千九百七
    十二元，被告係在同一繳納場所即龍井鄉農會龍泉分會繳納，依常理，為節省時
    間精力，其於繳款前，應先計算總額，一次籌措繳清，無論是以己有款項繳納，
    或以借自他人者繳納，皆然，斷無先於八十五年二月十三日上午十一時十分，向
    黃淑慧借取十五萬元後，於十二時十分許，去向該分會繳交上開編號(一)單據之金
    額十四萬五千一百三十六元後，再於當日十二時三十分許，返家向其母陳林月霞
    借得二萬餘元，嗣於當日十二時三十分，再至該分會繳交上開編號(二)(三)(四)單據共
    二萬一千八百三十六元之理，故其此部分所辯，顯與常情有違，自無可採。而由
    被告上開所辯，亦堪認其確有繳交上開編號(二)(三)(四)單據共二萬一千八百三十六元
    之稅款，其所以不一併繳納編號(一)單據之十四萬五千一百三十六元稅款，乃圖以
    取得之上開編號(二)(三)(四)單據繳稅收稅戳文後，依樣偽造收稅稅戳，蓋用於編號(一)
    之單據上，以證明其已繳稅，其具有逃漏上開十二萬二千六百四十二元綜合所得
    稅之意圖甚明（另二萬二千四百九十四元係滯納金及滯納利息，並非稅捐）。次
    查龍井鄉農會龍泉分會在八十四年八月二十四日起迄被告繳交編號(二)(三)(四)單據稅
    款之八十五年二月十三日止，農會之收稅章只有二顆，一為收稅８之章，使用於
    中午十二時以前收稅時蓋用，另一為收稅之章，次日（即次日記帳）之章，用於
    下午收稅時蓋用，已據證人丁○○及證人戊○○到庭供證屬實（見本院前審卷第
三十頁、第五十八頁反面），復有證人即上開農會之總幹事乙○○提出之該二顆
    八十五年間使用之收稅章蓋用戳文存卷（見本院前審卷第六十五頁）可稽，並有
    該農會寄送本院之使用新舊收稅單名稱、使用日期表附卷（見本院前審卷第六十
    七頁）為憑。從而被告若有於八十五年二月十三日十二時十分許前往該分會繳交
    編號(一)單據之稅款，及於隨後之當日十二時三十分許，再去繳交編號(二)(三)(四)單據
    之稅款，則該分會收款員辛○○，所蓋用之稅戳應係「收稅之章，次日」者，且
    應四張單據均為同一稅戳之戳文，然被告於偵查中提出附卷之上開編號(一)至(四)之
    四張單據原本，經送請法務部調查局鑑定後，其中編號(一)單據（見偵查卷第十九
    頁），與編號(二)(三)(四)三張單據（見偵查卷第十六－十八頁）之印文不同，有該局
    八十五年十二月二十八日陸(二)第00000000號鑑定通知書一紙附卷可憑
    （見偵查卷第四十六頁），故該編號(一)單據上之收稅戳文，應係偽造，委無可疑
    。第查證人辛○○（即龍井鄉農會龍泉分會之職員）於偵查中到庭證稱「我是龍
    泉分部出納，代收稅款係丁○○，因當時丁○○不在才由我代收，但我當日僅收
    到編號(二)(三)(四)單據之金額，並未收到編號(一)單據之十四萬五千一百三十六元金額
    」等語（見偵查卷第二十五頁反面）；又該農會當日之總帳相符，現金正確無溢
    出款情形，亦有臺中縣龍井鄉農會八十五年十一月十一日龍農道字泉字第一六八
    七號函一份附於偵查卷可憑（見偵查卷第四十三頁），是其證詞應可採信。矧查
    被告僅偽造編號(一)單據之戳文，亦無違常情，蓋前開單據稅款金額十四萬五千一
    百三十六元，遠較編號(二)(三)(四)三張單據之二萬一千四百元、八十二元、三百五十
    四元為高，其欲就此免繳稅款，較有實益，且先就金額較少之三張繳款，作為取
    得欲偽造之印模之方法以供仿製，亦較合常理。至證人丁○○及辛○○等二人事
    後雖曾自行均攤上開編號(一)單據之稅罰款十四萬五千一百三十六元，但據其二人
    供稱係因接到沙鹿稽征所之通知，以為係自己業務上之疏失，始先行平均墊款等
    語（見偵查卷第九頁反面、第二十六頁反面），查時下工作難覓，其二人為免因
    自己業務上之疏失致受懲處，先行自行墊款，自可理解，又其二人如有意侵占稅
    款，以農會每日每月收取之稅款，何止百萬、千萬，豈有區區侵占十餘萬元之理
    ，又其二人如有侵占稅款，又何敢直接尋找被告核對稅單之收稅戳文，並進而向
    警方及調查站檢舉﹖是其二人上開所供，應可採信，並無法執此即遽認上開款項
    係其二人所侵占及上開(一)之單據係其二人所偽造後交付予被告。被告暗指上開款
    項係其二人所侵占及上開(一)之單據係其二人所偽造，並不足取。矧查被告於本院
    調查時雖提出稅款繳款書九紙（見本院更(一)卷第二十九頁至第三十七頁），欲用
    以證明該農會收稅稅戳有數個，意指被告所提上開編號(一)單據上之稅戳有可能係
    該農會以另顆稅戳所蓋云云。惟查其中附件八、九之二張繳款書係龍井鄉農會本
    會所使用，其餘之繳款書雖係該農會龍泉分會所使用，但係該農會不同時期所使
    用，該農會於遇稅戳有毀壞或陳舊之情形，即予更換，亦據證人丁○○、壬○○
    及癸○○等三人到庭結證在卷（見本院更(一)卷第八十頁至第八十一頁），故亦無
    法資為有利於被告之證明。又被告偽造上開收稅之章後，持交予沙鹿稽征所及烏
    日警察分局，顯已達於行使之程度，且足生損害於丁○○、龍井鄉農會龍泉分會
    及國稅局對繳納代理收繳稅、罰款事務管理之正確性。綜上所述，足證被告上開
    所辯顯係飾卸之詞，不足採信，是罪證明確，被告之犯行堪以認定。
二、至被告於本院前審雖聲請本院調查請向沙鹿稽徵所索取被告寄交給該所之「財
    政部台灣中區國稅局代收移送法院滯納綜所稅款及財務罰鍰繳款書」之影本原件
    資料。查原審法院向該所索取前開繳款書影本，不過該所函送之印文不清楚，為
    查明事實，故有請該所將原件送交鈞院比對之必要。請將被告送交烏日分局之
    繳納金額壹拾肆萬元五千一百三十六元之繳納書收據原本與前項被告寄交給國稅
    局之影本送鑑定，二者之印文有無相同，另將上開影本與被告所繳納之其餘三紙
    繳款書收據原本及龍井鄉農會龍泉辦事處所提出之印文送鑑定，有無相符。查被
    告寄交給沙鹿稽徵所之收據影本，係從其提出交給烏日分局之收據原本影印下來
    再寄交的，然而，沙鹿稽征所傳真給龍泉分會之資料及函送給原審之資料，其上
    之印文位置，明顯與被告提出於烏日分局之原本不符，故有鑑定二者是否相同之
    印文，如二者印文不符，則上開影本上之印文是否與被告其餘三紙收據上之印文
    及龍泉分會所提出之印文相符，即有查明之必要。請向龍井鄉農會龍泉分會調
    取八十五年二月十二日上午十一時至十三時之間之錄影帶。查被告確實於該日中
    午二次前往龍泉分會繳納稅款，此從錄影帶上可明顯看出，然而，被告自龍井鄉
    農會找伊談判時，即數度要求龍井鄉農會提出錄影帶，惟均遭拒絕，不禁令人懷
    疑是否已銷毀該錄影帶以袒護其職員。請將附表之證物鑑定，是否與龍井鄉農
    會龍泉分會提出之印鑑相同。待證事實：查證人丁○○稱收據上之「收稅之章」
    僅有一個，惟查附表之上之印文與龍井鄉農會提出之印文並不相符，足見「收稅
    之章」，並不止一個。請證人丁○○、辛○○提出其等墊繳十四萬六千八百八
    十六元之繳款收據原本，並訊問其等，為何其上之印文要打「×」，並另外重蓋
    。查該收據上之原印章是在蓋正確位置上，不知何故，卻打「×」，以另一顆印
    章重蓋於錯誤之位置上。請求訊問證人甲○○，龍井鄉農會在與被告協調中，
    龍井鄉農會理事長丙○○、龍泉辦事處主任戊○○有無提到由被告負擔有問題之
    繳款之總額十四萬五千一百三十六元之一半，被告是否答稱已經繳納，那有理由
    再繳而拒絕。查龍井鄉農會龍泉分會經沙鹿稽徵所通知被告已繳納前開稅款後，
    辛○○即至被告處所核對印章，認該收據上之印文非龍泉分會所有，如龍井鄉農
    會認被告有偽造文書之嫌，應該要被告負全部責任，何必於協調中要被告負擔一
    半，且辛○○、丁○○何必再為被告繳納，顯見，此為龍泉分會人員之疏忽才造
    成，並非被告偽造印文，於協調中龍井鄉代表主席甲○○有在場，其可證實前開
    事實。但查本件編號(一)單據之原本上稅戳戳文，既經鑑定與該分會收稅之稅戳
    不符，已足證明被告偽造稅戳，自無再向沙鹿稽徵所索取影本原件之必要。且影
    本可塗抹白色奶劑後，偽作，再影印，故影本並不可作為證據，且該所之職員楊
    翠華已到庭結證，被告寄交該所者即係其交給農會紀小姐者，即偵查卷三十二頁
    者（見本院前審卷第四十二頁），故已無庸再行調取。本件依被告所提出之四
    紙單據，經送請法務部調查局鑑定結果，編號(一)與(二)(三)(四)單據上之收稅戳文不符
    ，已足證明被告偽造編號(一)之稅戳，自無庸再將編號(一)單據之原本，與影本再送
    鑑定兩者是否相符，亦無庸再將影本與其餘編號(二)(三)(四)之原本與農會所提出之印
    文送鑑定。至被告寄交沙鹿稽徵所之收據影本與其提出烏日分局之原本之印文固
    不相符，然影本可以偽作，而認定犯罪事實係依據原本，故影本雖與原本之印文
    不符，仍應以原本為準，至被告何以提出與原本不符之影本，只有被告知之最詳
    ，被告自己答稱不知，又何人能查明。丁○○已到庭指稱農會之錄影帶，僅存
  一個月而已（見本院前審卷三十頁），縱而自無從於事發一年多後再調取該錄影
    帶。農會現使用之二顆收稅稅戳，其戳文已影印附卷，其中與編號(一)單據收稅
    戳文有關者，已送鑑定完畢，自無庸再將辯護人所提出收稅戳文再送請鑑定。
    丁○○已到庭供稱其墊繳之繳款收據，其上之印文所以要打×，乃因是上午收的
    款，所以打×劃掉下午之收稅章。又甲○○已到庭結證，協調中丙○○及戊○○並無提到由被告負擔十四萬五千一百三十六元之事，是其提的，但被告沒有說
    是否要賠（見本院前審卷第五十七頁）。故以上應調查者，所得證詞並不能為被
    告有利之認定，而無庸調查及不能調查者，亦均無法資為有利被告之認定，均併
    此明。
三、另證人陳林月霞雖於偵查中證稱八十五年二月十三日十二時許有借二萬元給被告
    。然其係被告之母，所言難免偏頗，且縱使其有借予被告二萬元，亦不能即認定
    被告有繳交上開十四萬餘元之稅款。另檢察官雖至被告住處及所用車輛搜索無其
    偽造之收稅稅戳，然此亦不能證明被告無偽造該稅戳，蓋事發後被告自無可能將
    該稅戳隨便存放，自難搜得，亦附此說明。
四、按「龍井鄉農會代理龍井鄉公庫收稅之章」蓋於財政部臺灣省中區國稅局代收移
    送法院滯納綜合所得稅款及財務罰款繳款書上，用以證明繳納稅款者，依刑法第
    二百二十條第一項之規定，應以公文書論（最高法院四十八年台上字第七二號判
    例參照）。核被告所為係犯刑法第二百十六條、第二百十一條之行使偽造公文書
    罪及稅捐稽征法第四十一條之詐術逃漏稅捐罪，二罪間具有方法、結果關係，應
    依牽連犯之規定從一重之行使偽造公文書罪處斷。至被告利用不知情之他人偽造
    上開收稅章係屬間接正犯。又被告偽造上開公文書（公訴人誤為私文書）後復持
    以行使，已為行使之高度行為吸收，不另論罪。另被告先後二次行使偽造公文書
    行為，犯罪構成要件相同，顯係基於概括犯意反覆為之，為連續犯，應依法論以
    一罪。原審予以論罪科刑，固非無見，惟查原審事實欄認被告係利用不知情之人
    偽造上開收稅之章，但理由欄內未論以間接正犯，已有未合。次查被告偽造上開
    收稅之章後先後持交予沙鹿稽征所及烏日警察分局，已如前述，原審疏未論及持
    交烏日警察分局部分，亦有可議。被告上訴意旨仍執前詞，否認犯罪，雖無理由
    ，但原判決既有上述可議之處，應由本院將原判決予以撤銷改判。爰審酌被告犯
    罪之動機、目的、手段、所生危害及犯後於本院前審已當庭賠償被害人丁○○十
    六萬三千一百三十六元（見本院前審卷第七十八頁）等一切情狀，量處被告如主
    文第二項所示之刑，以示懲儆。至扣案之財政部臺灣省中區國稅局代收移送法院
    滯納綜合所得稅款及財務罰款繳款書上偽造之「龍井鄉農會代理龍井鄉公庫收稅
    之章（內含紀淑珍姓名）」之戳文，只不過表示完稅之證明而已，自與刑法第二
    百十九條所規定之印文不符，即不得適用該條為沒收之依據（最高法院五十四年
    台上字第二一七一號判例可參），公訴人依前開條文聲請將前揭偽印文宣告沒收
    ，尚有誤會，然前開稅戳戳文及其偽造之上開收稅稅戳一顆（雖未扣案，但並不
    能證明已經滅失），既為被告所有，且係供犯罪所用之物，並依同法第三十八條
    第一項第二款之規定宣告沒收之。
五、據上論斷，應依刑事訴訟法第三百六十九條第一項前段、第三百六十四條、第二
    百九十九條第一項前段，稅捐稽征法第四十一條，刑法第十一條前段、第二百十
    六條、第二百十一條、第五十五條、第五十六條、第三十八條第一項第二款，判
    決如主文。
本案經檢察官庚○○到庭執行職務。
中      華      民      國    八十九     年      五       月    十六    日
                                  臺灣高等法院臺中分院刑事第八庭
                                        審判長法  官  羅  得  村
                                              法  官  林  輝  煌
                                              法  官  劉  榮  服
右正本證明與原本無異。
如不服本判決應於收受送達後十日內向本院提出上訴書狀，其未述上訴之理由者並
得於提起上訴後十日內向本院補提理由書（均須按他造當事人之人數附繕本）。
                                              書記官  林  玉  惠
中      華      民      國    八十九     年      五       月    十七    日
附錄條文：
刑法第二百十一條：
偽造、變造公文書，足以生損害於公眾或他人者，處一年以上七年以下有期徒刑。
刑法第二百十六條：
行使第二百十條至第二百十五條之文書者，依偽造、變造文書或登載不實事項或使登
載不實事項之規定處斷。
                                                                        Ｏ


司法院資訊處製作；財團法人民間司法改革基金會備份。
